臺灣高等法院刑事判決
110年度上易字第485號
上  訴  人  臺灣基隆地方檢察署檢察官
被      告  陳家斌


上列上訴人因被告違反毒品危害防制條例案件，不服臺灣基隆地
方法院109年度易字第554號，中華民國109年12月31日第一審判
決（起訴案號：臺灣基隆地方檢察署109年度毒偵字第941號），
提起上訴，本院判決如下：
    主  文
上訴駁回。
    理  由
一、聲請簡易判決處刑意旨略以：
　　被告甲○○基於施用第二級毒品甲基安非他命之犯意，於民國
    109年5月31日中午12時許，在基隆市○○區○○路000巷0弄0○0
    號住處，將甲基安非他命置入玻璃球內，以玻璃球燒烤加熱
    吸食煙霧方式，施用甲基安非他命1次。又被告於本案前，
    曾因施用第二級毒品案件，經該署檢察官以107年度毒偵字
    第1292號為緩起訴處分確定，被告於緩起訴處分期間內，經
    該署檢察官以108年度撤緩字第51號撤銷前揭緩起訴處分確
    定，其等同已接受觀察、勒戒之處遇，上開案件復經該署檢
    察官以108年度撤緩毒偵字第187號聲請簡易判決處刑，經原
    審法院以108年度基簡字第979號判決判處有期徒刑1月，併
    同另案公共危險接續執行，於109年3月9日易科罰金執行完
    畢。是被告再犯本件施用毒品案，應逕予起訴等語。
二、原判決意旨略以：
　　被告前因施用毒品案件，經臺灣基隆地方檢察署檢察官以10
    7年度毒偵字第1292號為附命完成戒癮治療之緩起訴處分確
    定，前案之緩起訴處分因履行未完成，乃經臺灣基隆地方檢
    察署檢察官以108年度撤緩字第51號撤銷確定；而被告未曾
    受過觀察勒戒、強制戒治之處遇，前案附戒癮治療之緩起訴
    處分亦未完成，此有本院被告前案紀錄表及矯正簡表各1份
    在卷可稽。被告本件施用第二級毒品之時間為109年5月31日
    ，被告前述命戒癮治療之緩起訴處分既遭撤銷，依據108年1
    2月17日修正毒品危害防制條例之精神及本旨，並參酌最高
    法院刑事大法庭109年度台上大字第3826號裁定意旨、最高
    法院109年度台上字第3826號判決及109年度台上大字第3536
    號提案裁定意旨，被告本件先前緩起訴處分之戒癮治療，並
    未完成，不得認定已事實上接受等同「觀察、勒戒或強制戒
    治」之處遇，縱前案緩起訴處分撤銷後，經原審判刑，然依
    前開說明，仍應依修正後之毒品危害防制條例第20條第3項
    、現行第24條等規定，由檢察官基於一次性之整體規劃而重
    啟處遇程序，視被告個案情形，是否適合「觀察、勒戒或強
    制戒治」，或給予「附命完成戒癮治療緩起訴處分」之機會
    。是本件被告施用第二級毒品之犯行，依前揭說明，檢察官
    即不得追訴，仍應依現行毒品危害防制條例第20條第3項規
    定，聲請法院裁定送觀察、勒戒，而非逕予起訴。是其起訴
    之程序已違背規定，且原審法院無從替代檢察官為上開合義
    務性之裁量處遇，復無從補正，爰依刑事訴訟法第303條第1
    款規定，諭知不受理判決，並不經言詞辯論為之等語。
三、檢察官上訴意旨略以：
　　毒品危害防制條例對於進入司法程序之戒癮治療方式，係採
    取「觀察、勒戒或強制戒治」及「附命緩起訴」雙軌制，其
    目的在給予施用毒品者戒毒自新機會。被告既同意參加戒癮
    治療，由檢察官採行附命緩起訴方式，此後附命緩起訴若經
    撤銷，自不能再改採「觀察、勒戒或強制戒治」方式，重啟
    處遇程序。是該條例第24條乃一般刑事訴訟程序之例外規定
    ，屬刑事訴訟法第1條第1項規定之「其他法律所定之訴訟程
    序」。而該條第2項規定「前項（第1項）緩起訴處分，經撤
    銷者，檢察官應依法追訴」，已明示施用毒品案件於撤銷緩
    起訴處分後之法律效果即為「依法追訴」，此乃因被告事實
    上已接受等同「觀察、勒戒」之處遇，但未能履行該條件，
    自應於撤銷緩起訴處分後就該案依法起訴，而無再次聲請法
    院裁定觀察、勒戒之必要。從而本件被告經檢察官為附命戒
    癮治療之緩起訴處分，事實上已接受等同「觀察、勒戒」之
    處遇，被告於緩起訴處分撤銷後3年內之109年5月31日再犯
    施用第二級毒品罪，依109年7月15日修正施行之毒品危害防
    制條例第24條第1、2項規定，檢察官應繼續偵查或起訴，是
    檢察官依法起訴並無違誤，原審諭知公訴不受理，於法未合
    等語。
四、按起訴之程序違背規定者，法院應諭知不受理之判決；又對
    於原審諭知不受理之判決上訴時，第二審法院認其為無理由
    而駁回上訴，得不經言詞辯論為之，刑事訴訟法第303條第1
    款、第372條分別定有明文。次按109年7月15日增訂施行之
    毒品危害防制條例第35條之1第1款及第2款前段規定，施行
    前犯第10條之罪之案件，於施行後，偵查中，由檢察官依修
    正後規定處理；審判中，由法院或少年法院（地方法院少年
    法庭）依修正後規定處理。是犯第10條之罪者，不論係修正
    前後，均應依新法規定處理。
五、經查：
　㈠本次修正之毒品危害防制條例第20條第3項及第23條第2項，
    雖僅將原條文之再犯期間由「5年」改為「3年」，惟鑑於將
    施用毒品者監禁於監獄內，僅能短期間防止其接觸毒品，因
    慣用毒品產生之「心癮」根本無法根除，並慮及毒品危害防
    制條例施行多年累積之戒毒經驗及實效，暨逐步擴充之醫療
    、戒癮機構、專業人力、社區支援系統等資源，尤以本次毒
    品危害防制條例第24條修正，擴大檢察官對施用毒品者附條
    件緩起訴處分之範圍，使其能視個案具體情形給予適當多元
    社區處遇。本次修正後對於施用毒品者之思維，自應與時俱
    進，擺脫以往側重於「犯人」身分之處罰，著重其為「病患
    」之特質，並以「治療」疾病為出發點，重新評價前揭所謂
    「3年後再犯」之意義。又毒品戒除不易，須經長期且持續
    之治療，施用毒品者既被視為「病患性犯人」，最佳處遇方
    式即為治療。對於施用毒品者之治療方式，有機構外之處遇
    （如自行赴醫院戒癮、附命完成戒癮治療緩起訴處分等），
    或機構內之觀察、勒戒或強制戒治；至對施用毒品者科以刑
    罰，無非在運用刑罰之一般預防功能以嚇阻毒品之施用。監
    獄為執行場所而非戒癮專責機構，針對施用毒品者及其再犯
    之特性，法務部於106年12月5日頒訂之「科學實證之毒品犯
    處遇模式計畫」，目的即是積極引進地區醫療體系之協助，
    提供毒癮戒治，落實社區追蹤輔導及治療之銜接，俾修復創
    傷、預防再犯。惟刑罰因涉及人身自由之基本權，故於施用
    毒品初犯時皆以傳統之機構外或機構內處遇方式治療，如再
    施用毒品時，始科以刑事責任。而當刑罰處遇仍不能有效幫
    助施用毒品者改善惡習時，即表示無法以此方式發揮治療效
    果，若繼續施以刑罰只具懲罰功能，不僅無法戒除毒癮，更
    漸趨與社區隔離，有礙其復歸社會。基於憲法應保障人民之
    生存權，及根據每個國民生存照顧需要提供基本給付之理念
    ，為協助施用毒品者戒除毒癮復歸社會，對於經監獄監禁處
    遇後仍再犯之施用毒品者，更應恢復以機構內、外之治療協
    助其戒除毒癮。此即本次修正毒品危害防制條例第20條第3
    項關於施用毒品者所謂「3年後再犯」究何所指之立法真諦
    。除檢察官優先適用第24條命附條件緩起訴處分處遇（不論
    幾犯，亦無年限）外，對於施用毒品初犯者，即應適用第20
    條第1項、第2項為機構內之觀察、勒戒或強制戒治；若於上
    開機構內處遇執行完畢釋放後，於「3年內再犯」者，依第2
    3條第2項規定，應依法追訴；倘於「3年後再犯」自應再回
    歸到傳統醫療體系機構內重為觀察、勒戒或強制戒治之治療
    。是對於戒除毒癮不易者，唯有以機構內、外處遇及刑事制
    裁等方式交替運用，以期能控制或改善其至完全戒除毒癮。
    綜上，對於毒品危害防制條例第20條第3項及第23條第2項所
    謂「3年後（內）再犯」，應跳脫以往窠臼，以「3年」為期
    ，建立「定期治療」之模式。其規定中所謂「3年後再犯」
    ，只要本次再犯（不論修正施行前、後）距最近1次觀察、
    勒戒或強制戒治執行完畢釋放，已逾3年者，即該當之，不
    因其間有無犯第10條之罪經起訴、判刑或執行而受影響（最
    高法院刑事大法庭109年度台上大字第3826號裁定意旨參照
    ）。
  ㈡又現行毒品危害防制條例第24條第1項所規定「附命緩起訴」
    程序（109年1月15日修正公布之同條項規定，尚未施行），
    依現行實務見解，犯同條例第10條第1項、第2項之施用第一
    級或第二級毒品罪者，如已完成「附命緩起訴」之戒癮治療
    ，事實上已接受等同「觀察、勒戒或強制戒治」執行完畢釋
    放之處遇，則如於同條例第23條第2項所定「3年」内，再犯
    施用第一級或第二級毒品罪，顯現其再犯率甚高，原規劃之
    「附命緩起訴」完成戒癮治療制度功能無法發揮成效，已無
    再次接受「觀察、勒戒或強制戒治」處遇之必要，自應依該
    條例第23條第2項規定之相同法理，逕行追訴（提起公訴或
    聲請簡易判決處刑），而無再依該條例第20條第1項重行聲
    請觀察、勒戒或強制戒治之必要，且此經「附命緩起訴」，
    應以經「附命緩起訴」並完成戒癮治療後，起算該「3年」
    内再犯之期間（最高法院109年度台非字第76號、第77號判
    決意旨參照)。參酌毒品危害防制條例第20條之立法理由，
    施用毒品者未完成「附命緩起訴」之戒癮治療，緩起訴處分
    後經撤銷，其緩起訴處分並未完成，自不得解為等同「觀察
    、勒戒」之處遇已完成，即不得認其事實上已接受等同「觀
    察、勒戒或強制戒治」執行完畢釋放之處遇，自無從依此起
    算3年之再犯期間。最高法院100年第1次、104年第2次刑事
    庭會議決議所採見解之論理，亦因本次毒品危害防制條例之
    修正，而失其所據。
  ㈢本件被告前因施用毒品案件，經臺灣基隆地方檢察署檢察官
    以107年度毒偵字第1292號為附命完成戒癮治療之緩起訴處
    分確定，然該緩起訴處分嗣後因被告履行未完成即依法經撤
    銷等情，此有本院被告前案紀錄表在卷可稽（本院卷第27至
    31頁）。從而，本件被告前既未曾接受觀察、勒戒等處遇，
    自無從適用修正後毒品危害防制條例第23條第2項規定予以
    追訴處罰，依前揭說明，仍應依修正後之毒品危害防制條例
    第20條第1項、現行第24條等規定，由檢察官基於一次性之
    整體規劃而重啟處遇程序，具體審酌個案情節，裁量聲請法
    院裁定觀察、勒戒或為附命完成戒癮治療之緩起訴處分，抑
    或為其他適法處理，而非逕予起訴。詎檢察官就本件提起公
    訴，自有起訴之程序違背規定之情事，原審依刑事訴訟法第
    303條第1款、第307條規定諭知公訴不受理之判決，且不經
    言詞辯論為之，於法核無不合。檢察官上訴主張被告本案應
    依最高法院99年度台上字第6037號判決、100年度台上字第1
    474號、100年度台非字第51、181號、104年度台非字第23號
    、109年度台非字第76、77號等判決要旨，由檢察官逕行起
    訴，並無再次聲請法院裁定觀察、勒戒之必要，因認本件檢
    察官提起公訴即無不合，進而指摘原判決諭知公訴不受理，
    認事用法未洽云云，顯與新修正毒品危害防制條例之修法意
    旨「放寬施以觀察、勒戒或強制戒治之適用時機之寬厚刑事
    政策」不合，其上訴為無理由，應予駁回，並不經言詞辯論
    為之。
據上論斷，應依刑事訴訟法第368條、第372條，判決如主文。
中　　華　　民　　國　　110 　年　　4 　　月　　14　　日
                  刑事第十九庭  審判長法　官  曾淑華
                                      法　官  王美玲
                                      法　官  許文章
以上正本證明與原本無異。
不得上訴。
                                      書記官  陳盈芝
中　　華　　民　　國　　110 　年　　4 　　月　　14　　日